【裁判字號】    98,上易,651
【裁判日期】    980723
【裁判案由】    過失傷害
【裁判全文】
臺灣高等法院刑事判決                98年度上易字第651號
上  訴  人  臺灣板橋地方法院檢察署檢察官
被      告  甲○○
上列上訴人因被告過失傷害案件，不服臺灣板橋地方法院96年度
易字第1151號，中華民國97年12月19日第一審判決（起訴案號：
臺灣板橋地方法院檢察署95年度偵字第14509號），提起上訴，
本院判決如下：
    主  文
上訴駁回。
    理  由
一、公訴意旨略以：被告甲○○係址設臺北縣永和市○○路○段2
    號「永和明師中醫聯合診所」（下稱明師診所）之中醫師，
    為從事醫療業務之人。緣告訴人乙○○於民國94年3月間因
    意外滑倒，致其右腳踝及膝部等處扭傷，遂於同年3月23日
    起持續前往明師診所接受被告施以針灸、藥物調養及推拿等
    治療。嗣於同年4月14日傍晚，告訴人再度前往該診所回診
    時，被告本應注意針灸屬侵入性治療，且針灸部位倘鄰近胸
    腔位置，有造成氣胸之危險，更應精準進針及斟酌深度，以
    避免氣胸發生，卻疏未注意及此，即貿然在告訴人之頸部、
    肩部、背部及脊部等處施以針灸治療，造成告訴人產生心悶
    、呼吸急促及左胸疼痛等不適症狀，後由該診所楊姓護理人
    員陪同前往財團法人天主教耕莘醫院永和分院（下稱耕莘醫
    院）就診。告訴人於同日晚間8時10分許到達該醫院後，即
    由值班醫師楊家菁（另經檢察官處分不起訴）診視，並施作
    胸部Ｘ光檢查（AP view），發現疑似左上肺尖氣胸，嗣因
    症狀稍有改善，而於同日晚間9時25分許出院返家。惟於同
    年4月18日中午12時許，告訴人因持續感覺胸部不適，經前
    往臺北醫學大學附設醫院接受Ｘ光檢查（PA view)後，顯示
    左側胸部有氣胸之狀況，進而於當日入院治療，並進一步診
    斷出為左側氣胸及二尖瓣脫垂。因認被告涉犯刑法第284條
    第2項之業務過失傷害罪嫌云云。
二、按犯罪事實應依證據認定之，無證據不得認定犯罪事實。又
    不能證明被告犯罪者，應諭知無罪之判決，刑事訴訟法第
    154條第2項、第301條第1項分別定有明文。再按，事實之認
    定，應憑證據，如未能發現相當證據，或證據不足以證明，
    自不能以推測或擬制之方法，為裁判基礎；且認定不利於被
    告之事實須依積極證據，苟積極證據不足為不利於被告事實
    之認定時，即應為有利於被告之認定；另認定犯罪事實所憑
    之證據，雖不以直接證據為限，間接證據亦包括在內，然無
    論直接證據或間接證據，其為訴訟上之證明，須於通常一般
    之人均不致有所懷疑，而得確信其為真實之程度者，始得據
    之為有罪之認定，倘其證明尚未達到此一程度，而有合理之
    懷疑存在，無從使事實審法院得有罪之確信時，即應由法院
    為諭知被告無罪之判決，最高法院40年臺上字第86號、30年
    上字第816號、76年臺上字第4986號分別著有判例可資參照
    。再按告訴人之告訴，係以使被告受刑事訴追為目的，是其
    陳述是否與事實相符，仍應調查其他證據以資審認；又被害
    人之陳述如無瑕疵，且就其他方面調查又與事實相符，固足
    採為科刑之基礎，倘其陳述尚有瑕疵，而在未究明前，遽採
    為論罪科刑之根據，即難認為適法，亦有最高法院52年臺上
    字第1300號、61年臺上字第3099號亦著有判例意旨可資參照
    。
三、訊據被告就其為明師診所之中醫師，於上開時、地為告訴人
    施以背部、肩部及頸部等處之針灸治療後，告訴人告知胸口
    不適，隨即由診所護士陪同前往耕莘醫院就診等事實固不諱
    言，惟堅決否認有何業務過失傷害之犯行，辯稱：告訴人原
    即患有二尖瓣脫垂，其當日胸部不適可能係二尖瓣脫垂之症
    狀，未必係氣胸，縱確係氣胸，亦有可能係自發性氣胸，而
    非被告針灸所造成。另被告歷次對告訴人所實施之針灸治療
    ，扎針穴位、深度及手法均相同，然之前告訴人均未發生不
    適之情形，是案發當天即便係因針灸產生氣胸，被告對於該
    結果亦不具客觀可預見性，應不具有過失可言等語。
四、公訴人認被告涉犯前開業務過失傷害罪，無非係以被告坦承
    為告訴人施以針灸治療時，告訴人發生胸口不適之情事、證
    人即告訴人乙○○於偵查及原審審理中之證述、證人楊家菁
    於偵查中之證述、告訴人於明師診所、耕莘醫院、臺北醫學
    大學附設醫院之病歷資料、暨行政院衛生署醫事審議委員會
    鑑定書為主要論據。
五、證據能力之認定：
    按被告以外之人於審判外之陳述，雖不符前4條之規定，而
    經當事人於審判程序同意作為證據，法院審酌該言詞陳述或
    書面陳述作成時之情況，認為適當者，亦得為證據；當事人
    、代理人或辯護人於法院調查證據時，知有第159條第1項不
    得為證據之情形，而未於言詞辯論終結前聲明異議者，視為
    有前項之同意。刑事訴訟法第159條之5定有明文。茲本案所
    引用之供述及非供述證據，業經本院依法踐行調查證據程序
    ，檢察官及被告均不爭執各該證據之證據能力，且迄本院言
    詞辯論終結前未就上開證據之證據能力聲明異議（見本院卷
    98年3月24日筆錄第3頁），本院審酌該等陳述作成時之情況
    ，並無不宜作為證據之情事，又查無依法應排除其證據能力
    之情形，是依前開規定，自有證據能力，均得作為本案證據
    。
六、惟經查：
（一）被告為明師診所之中醫師，告訴人自94年3月23日起在上
      開診所接受被告之針灸、推拿及藥物等治療，惟於同年4
      月14日晚間接受被告於背部等處針灸治療後，發覺心悶、
      呼吸急促、左胸及左臂等處不適，隨即由明師診所之護士
      陪同至耕莘醫院急診等事實，為被告所供認不諱，核與證
      人即告訴人於原審及本院審理中所為之證述相符（參原審
      卷第70至82頁、本院98年7月9日審判筆錄第2頁），並有
      告訴人於明師診所、耕莘醫院之病歷資料及中央健康保險
      局96年6月28日健保醫字第0960022110號函所附告訴人健
      保就診紀錄各一份附卷可稽（參見94年度交查字第529號
      《下稱交查卷》第25至33頁、95年度偵字第14509號《下
      稱偵查卷》第75頁、原審卷第51至53頁、第56至57頁），
      此部及分之事實固堪認定。又告訴人於原審審理中自承接
      受被告看診前即有二尖瓣脫垂之症狀（參原審96年9月7日
      審判筆錄第9、13頁），起訴書雖提及告訴人經診斷出為
      二尖瓣脫垂等語，此部分應非被告之行為所致，要無疑義
      。
（二）是本件之關鍵厥為：告訴人是否確受有氣胸之傷害？果有
      ，則該氣胸傷害是否為被告為告訴人實施針灸治療時所導
      致？被告為告訴人實施針灸治療是否有何注意義務之違背
      而有何過失？查：
    1.告訴人案發當晚因胸部不適至耕莘醫院急診時，曾接受一
      次平躺胸部Ｘ光檢查（AP view），檢查報告為正常，再
      接受一次直立胸部Ｘ光檢查（PA view），此次檢查報告
      顯示為左上肺尖氣胸，建議對照臨床症狀確診。嗣告訴人
      當夜離開耕莘醫院後，胸部仍感不適，除陸續至遠東聯合
      診所、萬芳醫院門診外，並於同年4月18日至臺北醫學大
      學附設醫院就診，當日中午12時50分門診時胸部Ｘ光檢查
      報告（PA view ）顯示左側氣胸，隨即急診住院治療至同
      年4月22日。住院期間復作四次胸部Ｘ光檢查，4月18日晚
      間8時14分於急診（AP view），報告顯示告訴人吸氣不全
      及其他發炎之Ｘ光發現，未提及氣胸。4月19日上午9時11
      分於病房（AP view），報告顯示左側氣胸。4月20日上午
      9時23分於病房，報告顯示肺完全張開，無左側氣胸。4月
      21日上午10時46分於病房（AP view），報告顯示肺完全
      張開，無氣胸。住院期間並未採取胸管置入等侵入性治療
      ，僅予以氧氣治療並觀察。出院後於同年4月29日回診時
      ，門診胸部Ｘ光檢查（PA view）顯示正常。嗣告訴人於
      94年6月6日至95年6月19日間因左胸持續疼痛而至佛教慈
      濟綜合醫院臺北分院中醫門診及胸腔內科診治，期間共施
      作5次胸部Ｘ光檢查（PA view），皆顯示正常等情，此分
      別有上開醫院病歷資料及行政院衛生署醫師審議委員會95
      年12月6日0000000號鑑定書各一份在卷可按（偵查卷第39
      至62頁《下稱鑑書（一）》。另告訴人於94年5月13日至
      耕莘醫院複診時，亦曾施作胸部Ｘ光檢查，檢查結果為正
      常一節，亦有耕莘醫院96年7月13日耕永醫字第960761號
      函所附馬漢光醫師之說明在卷可參（原審卷第56至57頁）
      。是依告訴人所施作之胸部Ｘ光檢查結果中，除於耕莘醫
      院急診時及臺北醫學大學附設醫院門診及住院治療期間曾
      經醫師判讀為氣胸外，餘均未提及或無氣胸等情。
    2.依馬漢光醫師於上開函文中亦稱告訴人案發當晚在耕莘醫
      院所施作之胸部Ｘ光檢查中，第一張（即平躺者）確定是
      正常，「第二張（按即直立者）在左上肺有很輕度的氣胸
      ，但不易察覺，本人也是很小心才有法判讀。」等語。復
      參醫事審議委員會鑑定書二之鑑定意見：「胸部Ｘ光檢查
      為診斷氣胸極為簡易及方便之工具，然其診斷率與Ｘ光檢
      查方式、技術與氣胸量（嚴重程度）有關。以94年4月14
      日兩張連續胸部Ｘ光片而言，本病例因無確切之肋膜藏層
      線（visceral pleural line）可確定是氣胸；另左肺尖
      之放射線穿透區（radiolucent area）亦需與左上肺葉之
      肺大泡（Bullae）或局部小氣道阻塞，造成局部空氣滯積
      (air-trapping)做區分及鑑別診斷，無法單以此兩張胸部
      Ｘ光即建立病人罹患氣胸之診斷。一般而言，如設備許可
      且臨床醫師認為有必要，可以進一步施行胸部電腦斷層檢
      查，以提供確定診斷之依據。」、「本案隨後4月18日於
      臺北醫學院建立氣胸之診斷，然而其門診住院期間共5次
      胸部Ｘ光檢查，其中兩次（4月18日門診、4月19日病房）
      有左側氣胸之診斷，並隱約可見肋膜藏層線，其餘3次則
      無法確認。最有可能因素是小範圍氣胸（小於20%）會因
      照相位置（直立或平躺；PA或AP view）及吸氣狀態改變
      而變不明顯，引起氣胸判定之不確定性。也無法排除病人
      事實上並無氣胸之可能，此時需以電腦斷層檢查方能確診
      。」、「以病人整個醫療過程臨床表現之症狀及一系列之
      Ｘ光檢查判斷，因針灸治療行為導致氣胸之可能性雖然很
      高，但無法就此確定氣胸之診斷，因此只能說如果病人有
      氣胸，這些症狀可能與氣胸有關」等語，此有上開醫事審
      議委員會97年10月3日0000000號鑑定書一份在卷可參（原
      審卷第149頁至第152頁《下稱鑑書（二）》。由上開資料
      可知，告訴人於案發當晚至耕莘醫院施作胸部Ｘ光檢查時
      ，雖於第二張直立胸部Ｘ光檢查中，經馬漢光醫師判讀認
      在左上肺有很輕度的氣胸，然依上開醫事審議鑑定委員會
      判讀結果，認該胸部Ｘ光片中，因無確切之肋膜藏層線，
      且左肺尖之放射線穿透區亦需與左上肺葉之肺大泡或局部
      小氣道阻塞，造成局部空氣滯積做區分及鑑別診斷，無法
      單以此兩張胸部Ｘ光即建立病人罹患氣胸之診斷，業如上
      述，是本案既未於案發後施行胸部電腦斷層檢查以確診告
      訴人是否罹患氣胸，僅憑該並非十分精確之胸部Ｘ光片判
      讀，尚無法排除告訴人係因其左上肺葉之肺大泡或局部小
      氣道阻塞，造成局部空氣滯積而導致胸部不適症狀之可能
      性，於法尚難遽認定告訴人確患有氣胸。
    3.依上開醫事審議委員會鑑定書（二）所示，小範圍氣胸（
      小於20%）大多以胸痛表現，而此胸痛維持2天左右即可緩
      解，通常不會有肺部發炎、呼吸窘迫乃至於心臟窘痛之症
      狀。然告訴人於94年4月14日晚間接受被告針灸治療而產
      生上開胸部不適症狀後，陳稱自耕莘醫院離開後情形仍未
      改善，其間亦曾至萬芳醫院等處看診，後於同年月18日至
      臺北醫學大學附設醫院就診等語（參見上開原審審判筆錄
      第6頁），亦即告訴人於當晚接受針灸治療後3、4天，症
      狀仍未緩解，甚且於同年月18、19日之胸部Ｘ光檢查中，
      猶經上開醫院醫師判斷為氣胸，顯非屬前述小範圍氣胸可
      於2日內緩解之情形，是縱認告訴人於臺北醫學大學附設
      醫院就診期間患有氣胸之傷害，惟是否為3、4天前接受被
      告針灸治療時所造成，尚非無疑。
    4.再依氣胸發生之原因而言，除因外力導致之外傷性氣胸外
      ，亦有在無外來因素下，自行產生之氣胸，稱為自發性氣
      胸，誘發因素尚未十分清楚，惟與肺部病變、氣道發炎等
      有高度相關性，其中原發性之自發性氣胸本身肺部並無特
      定疾病，患者體型多為瘦高，亦未必在運動時發作，靜息
      時亦有可能發作，病理上常見之原因為肺尖或肺上葉尖端
      之囊泡破裂等情，此亦有陸希平醫師、連允昌醫師、賴勁
      堯醫師所著關於氣胸分類與治療之文章三份及Harrison氏
      所著內科學中文譯本一份在卷可按（原審卷第38至43頁、
      第190至192頁）。本件依前所述，告訴人於94年4月14日
      當晚至耕莘醫院所攝之直立胸部Ｘ光檢查（PA view）報
      告中，顯示為左上肺尖氣胸，此處部位核與前揭自發性氣
      胸之好發部位相同，且告訴人之身高為160公分（參偵查
      卷第13頁告訴人之臺北醫學大學附設醫院病歷），以女性
      而言並不算矮，當庭所見亦為一般女性苗條身材，而接受
      被告於背部等處將針扎入體內治療時，肌肉難免會因緊張
      而有些許緊繃，揆諸前揭說明，是否恰巧於此時誘發自發
      性氣胸，亦非無疑，上開醫事審議委員會鑑定書（一）之
      鑑定意見（四）中，即明白表示無法排除驟間自發性氣胸
      之可能性，可資參照。
    5.復參以上開鑑定書（一）之鑑定意見（五）所示，雖針灸
      之部位只要鄰近胸腔，無論頸、肩及背，均有氣胸機會，
      然每個人胸壁厚薄不一，解剖位置亦存在個別差異，事後
      難以確認進針之精準與深度，因此本案無法認定氣胸確係
      被告為告訴人針灸所造成，僅就機率而言，與針灸有關的
      可能性偏高。換言之，就時間點及被告施針的部位而言，
      若告訴人確實患有氣胸，誠然為被告針灸治療所造成之可
      能性頗高，然除此之外，並無其他直接之積極證據證明確
      為被告之針灸治療所造成，且不能排除告訴人於接受針灸
      治療時誘發自發性氣胸，或另因其他因素於事後造成氣胸
      之可能性；是就此部分而言，容存有合理之懷疑，於法尚
      不得逕認告訴人之氣胸係因被告為告訴人實施針灸治療時
      所導致，是於法自亦無從認定被告於告訴人所實施之針灸
      治療有何否違背注意義務之過失。
七、綜上各情，本件依調查所得之證據，僅得認為告訴人接受被
    告針灸治療後受有氣胸傷害之可能性甚高，且在受傷時間點
    及針灸部位相近之情形下，可認告訴人若確受有氣胸之傷害
    ，係因被告實施之針灸治療所造成之可能性甚高，然因案發
    後告訴人並未經以胸部電腦斷層檢查確診，僅憑前揭並非十
    分精確之胸部Ｘ光片判讀，既尚無法排除告訴人係因其左上
    肺葉之肺大泡或局部小氣道阻塞，造成局部空氣滯積而導致
    胸部不適症狀之可能性，且在參酌氣胸發生部位及告訴人之
    體型之情形下，無法排除告訴人於接受被告針灸治療時，驟
    然間誘發自發性氣胸之可能性，則本院對於告訴人是否於上
    開時、地接受被告所實施之針灸治療後確實受有氣胸之傷害
    ，該氣胸傷害是否確為被告所造成乙節，認猶有合理之懷疑
    ，尚未達有罪之確信，依罪疑惟有利於被告之原則，即應為
    有利於被告之認定。此外，復又查無其他積極確切之證據足
    以證明被告確有公訴意旨所指業務過失傷害之犯行，揆諸前
    揭法條及判例意旨，被告之犯罪尚屬不能證明，依法自應諭
    知無罪之判決。
八、原審因以不能證明被告犯罪，而為被告無罪之諭知，於法核
    無違誤。檢察官上訴意旨仍執陳詞，僅就已經原審詳予審酌
    之各項證據資料，再事爭執其證明力，任意指摘原判決不當
    ，求予撤銷改判，為無理由，應予駁回。
據上論斷，應依刑事訴訟法第368條，判決如主文。
本案經檢察官王金聰到庭執行職務。
中    華    民    國    98    年    7    月    23    日
                  刑事第二十庭審判長法  官  楊貴雄
                                    法  官  高愈杰
                                    法  官  林銓正
以上正本證明與原本無異。
不得上訴。
                                    書記官  張淨
中    華    民    國    98    年    7     月    24    日


司法院資訊處製作；財團法人民間司法改革基金會備份。
